臺灣高等法院臺中分院民事判決　　　九十年度上字第三二七號
　　　上　訴　人　乙○○
　　　被上訴人　　甲○○
右當事人間請求租佃爭議事件，上訴人對於中華民國九十年五月七日臺灣臺中地方法
院八十九年度訴字第三四四三號第一審判決提起上訴，本院判決如左：
    主    文
原判決關於駁回上訴人後開第二、三項部分及訴訟費用之裁判，除確定部分外均廢棄
。
確認上訴人對被上訴人就台中市○○區○○段八三０地號十等則田內如台中市中興地
政事務所八十九年十二月二十一日複丈成果圖所示Ａ部分，面積０、七０三六二三公
頃耕地有三七五租佃關係存在。
被上訴人應就前開耕地與上訴人訂立自八十八年一月一日起至九十三年十二月三十一
日止之三七五耕地租約。
上訴人其餘之訴駁回。
第一（除確定部分外）、二審訴訟費用由被上訴人負擔。
上訴人假執行之聲請駁回。
    事實及理由
一、本件上訴人於原審起訴主張：座落台中市○○區○○段八三０地號農地（重測前
    之地號為台中市西屯區○○○段八一、八一之二、八一之一、八二、八二之一號
    ）為被上訴人之父廖學禮所有，但由上訴人之父賴木火於三十九年第一期農作起
    即向其承租耕作，賴木火去世後，由上訴人之兄賴朝沛與上訴人共同繼續耕作，
    嗣賴朝沛於七十二年三月二十八日去世，整筆土地即由上訴人耕作，半繳納租金
    ，故兩造間就系爭耕地有三七五租佃關係存在，惟為被上訴人所否認，故訴請：
    （一）確認兩造間就台中市○○區○○段八三０號十等則田內如原判決附圖所示
    Ａ、Ｂ、Ｃ部分面積０、七二五四六五公項之耕地，有耕地三七五租佃關係存在
    。（二）被上訴人應就前開耕地與上訴人訂立自民國（下同）八十八年一月一日
    起至九十三年十二月三十一日止之三七五耕地租約，並會同上訴人辦理三七五租
    約登記。（三）就聲明第二項願供擔保，請准宣告假執行。經原審為上訴人全部
    敗訴之判決，上訴人上訴陳稱：更正事實為上訴人與被上訴人本人訂立系爭土地
    租約，現因農業機械代之結果，今日之水稻種植工作，除犁田、插秧、割稻方面
    ，改大量改以機械化操作外，其餘噴灑農藥、除草、施肥等多以人工戴手套方式
    為之，是今之農夫手掌不會十分粗糙；又三七五佃農不以具備自耕農身份、取得
    自耕能力証明書為必要；另台中市政府函示被上訴人曾與廖學東、廖學書訂有三
    七五租約及聲請終止租約等事實，均係通謀虛偽意思表示；上訴人投資裕浤有限
　　公司（以下簡稱裕浤公司），亦不影響其從事農耕，雖農耕收入不多，但不能以
　　收入之多寡作為考量是否自任耕作之依據，且上訴人興趣所及，自甘之如貽等語
　　。並聲明：（一）原判決關於後開之訴部分廢棄。（二）確認兩造間就台中市○
　　○區○○段八三０地號十等則田內如台中市中興地政事務所八十九年十二月二十
　　一日複丈成果圖所示Ａ部分，面積０、七０三六二三公頃耕地有三七五租佃關係
　　存在。（三）被上訴人應就前開耕地與上訴人訂立自八十八年一月一日起至九十
　　三年十二月三十一日止之三七五耕地租約，並應會同上訴人辦理三七五租約登記
　　。（四）就前項聲明，願供擔保，請准宣告假執行。
二、被上訴人固自承，系爭土地現耕作水稻，自七十三年迄今，上訴人即耕作系爭土
    地，被上訴人亦向其收取租金等情，惟辯稱：依耕地三七五減租條例第十六條第
    一、二項規定，承租人應自任耕作，否則租約無效。無論承租人親自參與現場耕
    作或雇工從事機械操作，均以承租人從事農耕所得足以維持一家生活為必要，上
    訴人未自任耕作，縱上訴人有參與部分農耕行為，但自七十八年與其妻成立裕浤
    公司後，該公司之收入即為上訴人一家生活經濟之來源，並非以上訴人農耕收入
    維持家計，則兩造之租賃契約歸於無效等語。
三、按確認法律關係之訴，以原告有受確認判決之法律上利益者為限，本件上訴人主
    張兩造間就系爭坐落台中市○○區○○段八三０號土地有租佃關係，惟為被上訴
    人所否認，其提起本件確認之訴，自有受確認判決之法律上利益，合先敘明。又
    經查，系爭坐落台中市○○區○○段八三０地號十等則田為被上訴人所有，其內
    如原審判決附圖所示Ａ部分，即台中市中興地政事務所八十九年十二月二十一日
    複丈成果圖所示Ａ部分，面積０、七０三六二三公頃耕地，現由上訴人耕作水稻
    ，自七十三年間即由被上訴人出租與上訴人，收取租金之事實，為兩造所自認（
    見本院卷第六十五頁），復有土地登記簿謄本可按（見原審卷第四十頁），並經
    原審會同台中市中興地政事務所人員勘驗現場實施測量，分別製有勘驗筆錄（見
    原審卷第五十八頁），如附圖所示之複丈成果圖在卷可稽（見原審卷第六十、六
    十一頁），自屬可採。
四、按「以自任耕作為目的，約定支付地租，使用他人之農地者，為耕地租用。」，
    土地法第一百零六條第一項定有明文。且耕地三七五減租條例第一條內載耕地之
    租佃依耕地三七五減租條例之規定，而所謂耕地租佃即土地法所稱之耕地租用，
    係指以自任耕作為目的，約定支付地租使用他人之農地而言。再者，依農業發展
    條例第二十條第一、二項規定：「本條例中華民國八十九年一月四日條正施行後
    所訂立之耕地租賃契約，應依本條例之規定，不適用耕地三七五減租條例之規定
    。本條例未規定者，適用土地法、民法及其他有關法律之規定。本條例中華民國
    八十九年一月四日條正施行前已依耕地三七五減租條例，或已依土地法及其他法
    律之規定訂定租約者，除出租人及承租人另有約定外，其權利、義務關係、租約
    之續約、修正及終止，悉依該法律之規定。」。足見於八十九年一月四日農業發
    展條例修正施行前，以使用他人農地自任耕作，經營農、漁、牧，並支付租金者
    ，即應適用耕地三七五減租條例所規定之租佃契約。本件系爭土地之地目為田，
    等則為十，有土地登記簿謄本附卷足憑，當係耕地無誤。而系爭土地自七十三年
    迄今，均由被上訴人出租予上訴人耕作，現種植水稻，被上訴人復自承均按期向
    上訴人收受租谷或換算等值之租金，並有收據附卷可按（見原審卷第四十一頁至
    五十頁），依前揭說明，兩造間就系爭土地之租佃關係，自屬耕地租佃，有耕地
    三七五減租條例之適用。被上訴人就兩造間就系爭土地交予上訴人耕作及收取租
    金之出租事實，既已自認，其辯稱，兩造間之關係不得適用耕地三七五減租條例
    之租佃關係，即非有據。故上訴人主張兩造間就系爭土地有耕地三七五減租條例
    規定之租佃關係，洵堪信屬實在。
五、被上訴人雖辯稱：上訴人未自任耕作，縱曾參與部分耕作，因自七十八年起即與
    其妻開設裕浤公司，其農耕之收入非維持家庭生計之主要來源，依耕地三七五減
    租條例第十六條第一、二項即非自任耕作，原訂租約無效云云。查，本件上訴人
    就系爭土地現種植水稻，水稻耕作，含犁田、插秧、施肥、除草、灌溉、噴灑農
    藥及收割等，而上訴人於割稻、播種、犁田等工作係僱他人使用機械耕作，於施
    肥、除草、澆水灌溉、勘查及噴藥等稻作成長過程不可或缺之重要工作則親自為
    之。已據証人廖本鎧、廖本楠到庭証述明確，被上訴人亦自承上訴人種植水稻之
    耕作行為係部分僱工耕作，部分自行為之。足見上訴人除可以機械化處理之割稻
    、播種、犁田耕作行為外，均親自為之，仍參與耕作之決定、實際經營之執行行
    為。且現年輕之農耕者因教育程度、專業工作技能與生活條件之提高，尚難依傳
    統老農之標準，以其外觀與非從事農耕者區別。原審徒以當庭勘驗上訴人之手掌
    、外表、衣著及談吐，認其舉止迥異一般從事農耕之農民，遽認上訴人未於系爭
    土地從事農耕一節，顯非可取。況台灣自六、七十年代即因經濟發展迅速，機械
    工業之進步，致傳統農業社會之生活型態、生產方式及勞力結構均生改變，原有
    之農耕以勞力為主之工作型態亦改為採用機械化生產方式，如以收割機收割稻谷
    ，以插秧機進行播種，而上開機械價值不菲，農家每年僅於收割、播種時使用一
    、二次而已，故一般農家因成本效益考量，均未購買上開耕作機械，而關於犁田
    、收割及播種等均僱請擁有各該機械之人員為之，即屬現今農家之耕作型態，亦
　　經証人廖本楠、廖本鎧証述屬實。而謂「不自任耕作」係指轉租及將耕地借與他
　　人使用，或交換耕作，或承租人自已未將租賃物供耕作使用，而擅自變更用途，
　　或無正當理由不自耕作而任令荒蕪而言。至於承租人將耕地實施代耕，委託經營
　　、共同經營或合作農場經營，因農業發展條例之規定，自不得依減租條例指為不
　　自任耕作。又按土地法第六條規定之自耕，指自任耕作者，其為維持一家生活直
　　接經營耕作者，以自耕論，固以農耕收入維持一家生活為要件，但耕地三七五減
　　租條例第十六條之自任耕作，則基於佃農既係以承租他人土地為耕作，即須自任
　　耕作，倘其就農耕事項全委由他人經營或全部僱工，自已未參與，即失其保護佃
　　農之意。是土地法第六條準自耕，與耕地三七五減租條例第十六條第一項規定承
　　租人應自任耕作之意義有別，自不能謂佃農之收入必能維持一家生計，方可謂自
　　任耕作。至最高法院六十八年度台上字第三七七號判決係指土地法第六條所謂以
　　自耕論，含用以維持一家生活之必要條件，非指本件耕地三七五減租條例第十六
　　條規定之「不自任耕作」。被上訴人及原審徒以上訴人從事系爭土地耕作之收入
　　非為維持其家計所須及依前開判決，逕謂係不自任耕作，洵屬誤會。況苟上訴人
　　於七十三年承租系爭土地時，其尚未與其妻成立裕浤有限公司，兩造間之租佃關
　　係即無爭議，反自七十八年公司成立後，其收入增加後，即不論其是否繼續維持
　　農耕，即謂其農耕收入非家庭生計所須，而認非自任耕作，亦與耕地三七五減租
　　條例為促進土地之利用，減輕地租，使佃農享受勞動成果之立法意旨有違。再者
　　，法是否惡法，係因時代、背景而異，耕地三七五減租條例訂立之時代、背景，
　　係以保護當時承租他人土地從事耕作之弱勢農民為目的，現因時移勢異，依耕地
　　三七五減租條例規範租佃關係固於出租人不利，而修正依農業發展條例第二十條
　　第一項，規定自八十九年一月四日條正施行後所訂立之承租人與出租人間之耕地
　　租佃關係，不再適用耕地三七五減租條例，但於此之前之租佃關係仍有其適用。
    被上訴人因認適用耕地三七五減租條例於其不利而拒絕適用（見本院卷第六十六
    頁），當非足取。
六、綜上所述，上訴人就系爭土地有耕地租約之存在，被上訴人辯稱上訴人因部分雇
    工即非自任耕作，租約無效云云，即非可採，故上訴人因以訴請確認就系爭土地
    有耕地租約關係存在，並請求誰上訴人就系爭土地訂立三七五耕地租約，為有理
    由，應予准許，原審就此部分為上訴人敗訴之判決，應予廢棄改判如主文第二、
    三項。
七、再查，耕地租約之訂立，應由出租人會同承租人於登記原因發生日起三十日內，
　　向當地鄉（鎮、市、區）公所申請登記，但經判決確定命債務人訂立租約，以代
　　替書面租約之訂立，如當事人之一方仍不肯或不能會同申請者，得逕行登記。此
　　觀台灣省耕地租約登記辦法第二條第一、二項之規定自明。而前開辦法係依耕地
　　三七五減租條例第六條第二項所制定之法令，屬委任立法之性質，亦適用於耕地
　　三七五減租條例規定之租佃關係。本件上訴人主張對系爭耕地有耕地租佃關係，
　　既經認定如前，如出租之被上訴人逾期不會同承租人為辦理三七五租佃關係之登
　　記，。上訴人仍得依前開台灣省耕地租約登記辦法規定而逕行登記，並無再行起
　　訴求命判決之必要與實益，故上訴人聲明命被上訴人會同為三七五租約之登記，
　　即無理由，應予駁回。
八、末按，命債務人為一定之意思表示之判決確定或其他與確定判決有同一效力之執
    行名義成立者，視為自其確定或成立時，債務人已為意思表示。強制執行法第一
    百三十條第一項定有明文。是法條既已明文規定判決確定時，始視為已為意思表
    示，故命債務人為意思表示之判決，不得宣告假執行（最高法院四十九年台上字
    第一二二五號判例參照）。本件上訴人求命被上訴人應就系爭耕地與上訴人訂立
    自八十八年一月一日起至九十三年十二月三十一日止之三七五耕地租約，並應會
    同上訴人辦理三七五租約登記。係求命被上訴人為一定意思表示之行為，依前開
    說明，於判決確定時無待於執行，即視為已為其意思表示，自無命假執行之必要
    。故上訴人聲請宣告假執行，核無必要，應予駁回。
九、據上論結，本件上訴為一部有理由，一部無理由，依民事訴訟法第四百五十條、
    第四百四十九條，第七十九條但書，判決如主文。
中　　　華　　　民　　　國　　九十一　　年　　　一　　　月　　二十八　　日
~B1民事第六庭審判長法　官　吳火川
~B2　　　　　　　　法　官　陳繼先
~B3　　　　　　　　法　官　吳惠郁
右為正本係照原本作成。
如對本判決上訴，須於收受判決送達後二十日內向本院提出上訴書狀，其未表明上訴
理由者，應於提出上訴後二十日內向本院提出上訴理由書（須按他造人數附具繕本）
，並繳納送達用雙掛號郵票拾份（每份參拾肆元）。
上訴時應提出委任律師或具有律師資格之人之委任狀；委任有律師資格者，另應附具
律師及格證書及釋明委任人與受任人有民事訴訟法第四百六十六條之一第一項但書或
第二項（詳附註）所定關係之釋明文書影本。
~B 　 　　　　　　書記官　柯孟伶
中　　　華　　　民　　　國　　九十一　　年　　　二　　　月　　　六　　　日
附註：
民事訴訟法第四百六十六條之一（第一項、第二項）
對於第二審判決上訴，上訴人應委任律師為訴訟代理人。但上訴人或其法定代理人具
有律師資格者，不在此限。
上訴人之配偶、三親等內之血親、二親等內之姻親，或上訴人為法人、中央或地方機
關時，其所屬專任人員具有律師資格並經法院認為適當者，亦得為第三審訴訟代理人
。
　　　　　　　　　　　　　　　　　　　　　　　　　　　　　　　　　　　　Ｙ
